【裁判字號】    90,重上,1
【裁判日期】    920318
【裁判案由】    返還不當得利
【裁判全文】
臺灣高等法院民事判決  九十年度重上字第一號
    上  訴  人  香港商捷時海外貿易有限公司台灣分公司
    法定代理人  馮永昌
    訴訟代理人  林元祥律師
    上  訴  人  耿家工業有限公司
    法定代理人  許玉鳳
    訴訟代理人  張永昌律師
    複  代理人  胡志彬律師
                王永春律師
右當事人間請求返還不當得利事件，兩造對於中華民國八十九年十一月二十日臺灣台
北地方法院八十八年度重訴字第一七二九號第一審判決各自提起上訴，本院判決如左
：
    主    文
兩造上訴均駁回。
第二審訴訟費用由兩造各自負擔。
    事    實
甲、上訴人香港商捷時海外貿易有限公司台灣分公司（下稱捷時公司）方面：
一、聲明：
  (一)上訴聲明：
  １、原判決不利捷時公司部分廢棄。
  ２、對造耿家工業有限公司（下稱耿家公司）應再給付上訴人新台幣（下同）一百
      五十萬元及自民國（下同）八十九年十月二十九日起至清償日止按年息百分之
      五計算之利息。
  ３、前項請求，願提供現金或等值之華信商業銀行松山分行可轉讓定期存單為擔保
      ，請准宣告假執行。
  ４、第一、二審訴訟費用由耿家公司負擔。
  (二)答辯聲明：
  １、耿家公司之上訴駁回。
  ２、訴訟費用由耿家公司負擔。
  ３、如受不利益之判決，捷時公司願提供現金或等值之華信商業銀行松山分行可轉
      讓定期存單為擔保，請准宣告免為假執行。
二、陳述：除與原判決所載相同者，予以引用外，補述略稱：
  (一)依兩造租賃契約第三條及第十二條第一項約定，關於押租金之返還，兩造乃約定
    系爭租約解除或終止，捷時公司遷空交還建物後，耿家公司即有返還押租金之義
    務，耿家公司僅於捷時公司有未付清費用或因捷時公司之事由損害租賃物，應對
    耿家公司負損害賠償責任時，得主張逕自押租金扣除後，將結算後之押租金返還
    捷時公司。系爭建物因火災而全部滅失，系爭租賃契約關係即歸終了，捷時公司
    亦毋庸就建物為遷空交還與耿家公司，捷時公司並無未付清費用，系爭租賃廠房
    之滅失亦非可歸責於捷時公司，捷時公司自無因損害租賃物，須對耿家公司負賠
    償責任之情事，耿家公司即應依約將系爭押租金返還與捷時公司。
  (二)耿家公司因捷時公司未履行系爭租賃契約第十六條約定之投保義務，致受有無法
    取得保險理賠之損害，縱屬事實，亦應係另外之法律關係，非屬系爭押租金應擔
    保之範圍。原判決認捷時公司未賠償耿家公司因無法取得保險理賠所受之損害前
    ，系爭押租金之返還請求權仍未有效發生云云，其認事用法，自有未洽。
  (三)系爭租賃契約成立之目的乃在承租使用系爭建物，捷時公司支付耿家公司之租金
    ，亦係以建物之使用為唯一目的，建物基地之使用僅係因使用建物所必須，當系
    爭建物因火災而全部焚毀滅失，捷時公司喪失對系爭建物占有、使用、收益之權
    益，亦同時喪失建物基地之占有與使用權益，系爭租賃契約已歸於消滅。本件租
    賃標的物僅為建物，其已因失火而全部焚毀滅失，自無民法第四百三十五條第一
    項規定之適用。
  (四)縱認系爭租賃契約之標的物為土地及其上建物，惟土地係建物之基地，捷時公司
    之使用土地，乃因使用建物所不可避免，故當系爭建物已全部滅失時，土地部分
    亦失其作為建物基地供捷時公司使用之經濟上作用，已無法達成捷時公司承租廠
    房之目的，自無民法第四百四十一條規定之適用。
  (五)如認耿家公司得請求相當於租金之損害，惟關於廠房之重建，僅須六十個工作天
    ，即可完成，為耿家公司所自陳，而系爭建物係於八十七年五月二十六日失火焚
    毀，按理不可能迄至八十八年三月二十日仍未重建完成，則耿家公司請求自八十
    八年三月二十日以後相當於租金之損害，顯無理由。
  (六)縱認捷時公司對於系爭建物之失火焚毀全部滅失，應負損害賠償之責任，因已無
    從回復原狀，耿家公司亦僅能請求捷時公司以給付金錢作為賠償方法，不能請求
    捷時公司以重建廠房作為損害賠償之方法。
  (七)系爭土地仍屬存在，則耿家公司就該土地並無不能使用、收益之情形，耿家公司
    不能就土地部分主張受有相當於租金之損失，請求捷時公司為賠償。縱耿家公司
    得請求相當於租金之損害，其得請求者，應受土地法第九十七條之限制。
  (八)證人許清胡曾到院陳稱「所做的隔層、升降梯跟火災應沒有關係，因升降梯用電
    量不大，一般馬達是五馬力。」系爭廠房既係工業用廠房，其原設計之電力負載
    較一般房屋為高；客觀上而言其電力使用量尚無超過原先設計之負載量之可能。
    是本院八十九年度重上字第五六一號民事判決既未查明原來設計電力負荷量為多
    少，僅憑捷時公司加裝升降梯情事即謂係使系爭配電線路負載量不足，致電線走
    火而發生火災云云，實嫌速斷。再者，當時帶隊救火之小隊長李煌明到院陳稱：
    本件火災未做鑑識報告，火災處理報告表上記載電線引起也是案主說的。然經法
    院函調當時談話筆錄，其上並無捷時公司或其所屬人員為系爭火災發生原因是電
    線引起之陳述。系爭火災之發生原因既未經消防機關為鑑識與調查，消防隊報告
    書記載電線引起應為填表人個人主觀上之臆測而已，尚不足採。英商湯馬遜保險
    公證人股份有限公司臺灣分公司鑑定報告中所謂曾口頭上詢問消防隊員，根據他
    們的調查，他們確信這場大火起源於電力的原因云云，即與前述小隊長所稱未做
    鑑識報告之證言不符，自不足採。
三、證據：除援用第一審所提證據外，補提：太平洋產物保險公司函、估價單、會計
    師專業意見函、台北市國稅局松山稽徵所函各影本一件，昇降梯保養合約書及保
    養請款單據影本各一份、台北縣政府工務局九十股使字第四五六號使用執照存根
    、新建廠房工程合約書各一件為證，並聲請向台北縣稅捐稽徵處新莊分處函詢系
    爭建物八十六年及八十七年之房屋評定價值、及向台北縣政府工務局函詢該局九
    十股建字第０一五號建築執照工程造價之數額；以及聲請傳訊王啟新作證。
乙、上訴人耿家公司方面：
一、聲明：
  (一)上訴聲明
  １、原判決本訴部分不利於耿家公司部分廢棄。
  ２、駁回捷時公司在第一審之訴及假執行之聲請。
  ３、前項聲明如受不利判決，請准以現金或等值有價證券供擔保而免為假執行。
  ４、原判決反訴部分廢棄。
  ５、捷時公司應給付耿家公司四百三十九萬三千一百六十六元及自八十八年十月二
      十日起至毀損之廠房修復日即九十年六月二十日止按月給付六十五萬四千三百
      零二元，並各自起訴狀繕本送達之日起至清償日止按年利率百分之五計算之利
      息。
  ６、第一、二審訴訟費用均由捷時公司負擔。
  ７、前開第五項聲明請准以現金或等值有價證券供擔保宣告假執行。
  (二)答辯聲明：
  １、捷時公司之上訴駁回。
  ２、本訴之訴訟費用由捷時公司負擔。
  ３、如受不利益之判決，耿家公司願提供現金或等值有價證券為擔保，請准宣告免
      為假執行。
二、陳述：除與原判決所載相同者，予以引用外，補述略稱：
  (一)兩造租賃契約第一條已明文約定租賃標的物為土地及土地上之建物，約定之租金
    係分別為使用系爭租賃土地上方空間及使用系爭建物遮風避雨防日曬等經濟功能
    之對價，均無從認定土地部分係因使用廠房而附隨使用，亦無從認定兩造租賃目
    的僅在使用建物之遮風避雨功能。由捷時公司於台北西松郵局第六二四號存證信
    函曾謂：「為使本公司得以依約使用租賃物．．．儘速安排即完成租賃物之重建
    事宜」，且在系爭租賃土地停車之客觀事實以觀，顯然捷時公司認系爭租賃建物
    雖遭焚毀，惟僅在建物重建完成前，一時性無法使用建物，於兩造租賃契約目的
    之達成非重大障礙，不影響兩造租賃契約之繼續有效存在。
  (二)兩造租賃契約第十六條已明文排除民法第四百三十四條之適用，承租人即捷時公
    司應盡善良管理人之注意義務。捷時公司為業務需要，將系爭租賃建物隔層，並
    擅自修改建物之配電線路，增加用電量，未考量原先配電路線負載量以致失火，
    顯然違反善良管理人之注意義務，則捷時公司就可歸責於自己之事由所致之租賃
    物一部滅失，不能使用收益，除就滅失部分應負損害賠償責任外，不得減免租金
    ，捷時公司之請求於法無據。
  (三)捷時公司延遲其依兩造租賃契約就失火責任所為投保義務約定之履行，無論其就
    火災原因是否屬不可抗力，依民法第二百三十一條第二項，皆屬可歸責於捷時公
    司之事由，捷時公司就火災所生之損害亦應負責。
  (四)押租金返還請求權之發生，係以租賃關係終了時，承租人無債務不履行之情事為
    停止條件之債權。依民法第四百四十一條及第四百三十五條第一項之反面解釋，
    因可歸責於承租人之事由致租賃物一部滅失時，承租人仍不得免除支付租金之義
    務。系爭租賃建物雖已焚毀，惟僅係租賃物之一部滅失，兩造租賃契約並未終止
    ，就土地部分之租金，捷時公司於租期屆滿前仍應依約支付，就建物部分之租金
    ，因捷時公司違約改建建物，並擅自修改配電路線致電線走火，且捷時公司並違
    反兩造租賃契約第十六條對火災責任之約定，致耿家公司受有建物、租金及無法
    獲得保險理賠之損害，自屬可歸責於捷時公司，捷時公司自不得請求返還押租金
    。
  (五)系爭建物及土地位於五股鄉○○○路，在交通上方便進出台北縣市，鄰近並有五
    股交流道，可藉由高速公路迅速通往各縣市，且捷時公司並非將系爭廠房及土地
    作為自住用，而係營業上配合原料加工、產品銷售之目的，斟酌為發揮最大總體
    效能而考慮租金數額，與土地法第九十七條之立法用意在保護經濟上弱者，即無
    房屋居住者，而應限於供住宅用之房屋，顯有不同，故應不受土地法第九十七條
    租金最高額之限制。
  (六)捷時公司已自認願依系爭租賃契約第十六條之規定，賠償耿家公司之損失，故捷
    時公司應賠償系爭建物因火災焚毀致耿家公司蒙受之損失，而系爭建物之價值經
    台灣省建築師工會台北縣辦事處之鑑定報告書鑑定為一千三百六十萬七千五百九
    十四元。
  (七)從英商湯馬遜保險公證人股份有限公司臺灣分公司鑑定報告之內容文義可知，捷
    時公司確有將廠房隔層且擅加修改整個廠房之配電設備及線路，增加用電所需，
    而未考量原先配電線路負載量，顯見捷時公司確有故意、過失之可歸責事由。
三、證據：除援用第一審所提證據外，補提：估價單、英商湯馬遜保險公證人股份有
    限公司臺灣分公司鑑定報告影本及中譯本各一件及台灣省建築師工會鑑定報告書
    一份為證，並聲請傳喚證人許清胡、林慧娟、張又文、李煌明及向台北縣政府消
    防局函調系爭建物於八十七年五月二十六日火災之相關資料。
    理    由
甲、程序部分：
一、捷時公司法定代理人業於九十年四月二十五日由黃百全變更為馮永昌，有經濟部
    公司執照及外國公司分公司變更登記表影本在卷可稽，其依法聲明承受訴訟，核
    無不合。
二、耿家公司原起訴主張「捷時公司應給付耿家公司四百三十九萬三千一百六十六元
    整及自八十八年十月二十日起至毀損之廠房修復日止按月給付六十五萬四千三百
    零二元，並各自起訴狀繕本送達之日起至清償日止按年利率百分之五計算之利息
    」；後變更為「捷時公司應給付耿家公司四百三十九萬三千一百六十六元整及自
    八十八年十月二十日起至九十年六月二十日 (即新廠房核發使用執照日) 止按月
    給付六十五萬四千三百零二元，並各自起訴狀繕本送達之日起至清償日止按年利
    率百分之五計算之利息」。為擴縮或減縮應受判決事項之聲明，依民事訴訟法第
    二百五十五條第一項但書第三款之規定，應予准許。
乙、實體部分：
壹、本訴部分：
一、本件捷時公司起訴主張其於八十二年九月六日，向耿家公司承租坐落台北縣五股
    鄉○○○路十三號建物（下稱系爭建物），已依約交付耿家公司押租金一百五十
    萬元，並將租期七年，每三個月一期之租金，計簽發二十八張支票，一次交付與
    耿家公司，由其於票載發票日兌領。嗣系爭建物於八十七年五月二十六日因不明
    原因，全部焚燬，故系爭租賃關係已因系爭建物全部焚燬而終了，捷時公司自無
    再給付耿家公司租金之義務，是於系爭建物焚燬之日即八十七年五月廿六日起，
    耿家公司自捷時公司處受領而票載發票日在該日後之支票，即無占有之法律上原
    因，依民法第一百七十九條規定自應返還。為此，請求耿家公司返還：耿家公司
    於系爭租賃建物焚燬之日即八十七年五月二十六日後，尚未提示兌現之如附表所
    示支票六紙；已兌領之支票三紙，即票號AB0000000，票載金額一百七十八萬零
    四百十三元，於八十七年六月廿日兌現、票號AB0000000，票載金額一百八十六
    萬九千四百三十二元，於八十七年九月廿日兌現、票號AB0000000票載金額一百
    八十六萬九千四百三十二元，於八十七年十二月廿日兌現，合計票款金額五百五
    十一萬九千二百七十七元，及均自受領時起加計之利息；及押租金一百五十萬元
    ，依租約第三條之約定，耿家公司應於租賃契約關係終了，捷時公司遷出系爭租
    賃物之日起一個月內返還，則其自八十九年十月二十九日起即應負遲延責任，故
    請求耿家公司應如數返還押租金並自八十九年十月二十九日起至清償日止，按年
    息百分之五計算之利息。
二、耿家公司則以：兩造租賃契約之標的物依系爭租賃契約第一條約定，係包含台北
    縣五股鄉○○段四五七地號土地（下稱系爭土地）及系爭建物，租賃標的物既包
    括土地及建物，則系爭建物縱因可歸責捷時公司之事由而焚毀，然土地部份既未
    滅失，則租賃關係並未終了；況系爭土地部份，捷時公司於建物焚毀後，仍然以
    圍繩隔離外界，並繼續於該土地上使用收益，又兩造並無作任何使用目的之約定
    ，故縱使系爭建物已因捷時公司之過失而焚毀，但租賃標的物之一部即土地部份
    仍存在，且由捷時公司使用中，雙方之租賃契約自無捷時公司片面主張終止之情
    形。又依兩造租賃契約第十六條約定：「失火責任：租賃建物之火災保險由乙方
    （即捷時公司）負責投保之，並以甲方（耿家公司）為受益人，租賃建物因乙方
    之故意或過失所引起之火災或爆炸，而致毀損者，除保險賠償外，如有不足，乙
    方應負賠償責任。」，捷時公司並未依前揭約定投保租賃建物之火災保險，嗣後
    又因可歸責於捷時公司之事由致系爭建物發生火災，捷時公司於八十七年九月二
    十五日以台北西松郵局存証信函第六二四號函文明示同意依租賃契約第十六條之
    約定賠償因失火致耿家公司所受之損失，故依前揭約定，捷時公司自須負損害賠
    償責任，且前揭建物之發生火災致前開租賃標的物一部毀損，因土地部份並無滅
    失，捷時公司仍在使用收益，係可歸責於捷時公司之事實而產生，租賃物一部滅
    失時，可歸責之承租人應負損害賠償責任，而其租金債務並不能因之而得請求減
    少，乃係民法第四百四十一條定有明文，故縱本件租賃標的物一部滅失，但可歸
    責之捷時公司仍不得主張免除支付租金之義務等語，資為抗辯。
三、查捷時公司於八十二年九月六日，向耿家公司承租系爭建物，依約交付耿家公司
    押租金一百五十萬元，並將租期七年，每三個月一期之租金，計簽發二十八張支
    票，一次交付與耿家公司，由其於票載發票日兌領，嗣後系爭租賃物於八十七年
    五月二十六日焚燬，房屋焚燬後到期之租金支票，耿家公司已於前述時間先後兌
    領三張，金額共五百五十一萬九千二百七十七元，另有如附表所示之六紙支票尚
    未兌付，仍在耿家公司持有中等情，有系爭租賃物租賃契約書、捷時公司交付之
    支票明細表、照片等件為證，並經原審向台北縣消防局調取系爭租賃物之受理災
    害登記簿、火災處理報告表、工作紀錄簿及出入登記簿屬實，且為兩造所不爭執
    ，堪信此部分之事實為真正。
四、按承租人惟於租賃關係存續中始負支付租金之義務，租賃物如全部被火焚毀，租
    賃關係即因而終了，承租人自無再支付租金之義務，最高法院十九年上字第一○
    六○號判例、司法院院字第一九○五號第五項解釋、院字第一九九四號第二項解
    釋、院解字第二九七九號解釋可資參照，本件耿家公司雖辯稱：系爭租約係約定
    以系爭建物、十五號建物及系爭土地為租賃標的物，系爭建物雖已全部焚燬，但
    十五號建物及系爭土地仍屬存在，租賃物僅係一部滅失，並非全部滅失，租賃關
    係尚存在於兩造之間，捷時公司仍有給付全部租金之義務。又此一標的物之滅失
    ，在客觀上重建僅需六十個工作天，僅為一時性之滅失並非永久性之不能使用。
    且兩造並未約定租賃物之用途，捷時公司如何使用，耿家公司無權過問，捷時公
    司於廠房燒燬後，仍有將土地用作停車場之事實，是系爭租賃物租賃契約仍屬存
    在，且捷時公司亦曾函知耿家公司儘速安排廠房重建事宜，以使其繼續使用，益
    見兩造有繼續租賃契約關係之意思，是捷時公司自不能請求不當得利之返還云云
    。惟本件兩造雖然於所訂之租賃契約書第一條約定，租賃標的物是「土地及土地
    上之建物」，惟綜觀其契約內容及兩造之陳述，本件租賃契約之目的係在於取得
    系爭建物作為倉庫使用，土地部分為該建物之基地，因而捷時公司承租土地部分
    ，僅係因使用廠房而附隨使用而已，此乃因為房屋在性質上不能與土地使用權分
    離而存在，亦即使用房屋必須使用該房屋之基地。而前開租賃契約雖將系爭建物
    及十五號建物及系爭土地同列，但租賃契約之主體不同，租金、押租金亦分別約
    定，系爭租賃契約書之立約人，及第三、四條均詳有明文，顯係二個租賃之法律
    關係，併列於一契約書面，故耿家公司之上揭所辯，顯不可採。另所謂滅失，即
    為永久性的滅失，縱新廠房重建完成，此新廠房並非原契約之租賃標的物，並無
    所謂「一時性滅失」之可言；耿家公司以一時性滅失為抗辯，主張兩造租賃契約
    仍然存在，自無可採。因此於系爭建物全部焚燬之情況下，系爭租賃契約應認為
    已因承租廠房目的之不達而歸於消滅。另有關捷時公司是否使用土地作為停車場
    使用乙事，因系爭租約成立時，土地屬於廠房之基地，並非空地，兩造顯無為停
    車場使用之約定。是系爭租賃物全部焚燬致兩造間之契約關係歸於終了，縱捷時
    公司以之為停車場之用途，亦係另一無權占有或不當得利之法律關係，要不能因
    之謂兩造租賃契約關係仍屬存在。再者，捷時公司固曾函知耿家公司儘速安排廠
    房重建事宜，使其繼續使用，然上開信函提及繼續租用係以完成廠房之重建為前
    提，乃以重建完成之新廠房為租賃標的之新租賃關係，與系爭建物租賃關係有間
    ，有捷時公司八十七年九月二十五日台北西松郵局存證信函第六二四號可憑，是
    耿家公司以該函為據主張系爭建物租約並未終止，顯有誤會。依上說明，應認兩
    造間之租賃關係已因系爭租賃物之燒燬，而歸於消滅。
五、耿家公司雖主張：捷時公司因過失未為適當防範致生火災，造成租賃廠房燒毀，
    係屬可歸責於承租人之事由致租賃物一部滅失，就租金部分，參照民法第二百二
    十五條第一項、第二百六十七條規定，就該滅失部分承租人仍應支付租金，並以
    「捷時公司為業務需要，而將系爭租賃廠房變更隔層，並擅自修改廠房之配電線
    路，增加用電所需，未考慮原先配電線路負載量」、「八十六年五月二十六日台
    北縣警察局消防隊五股分（小）隊火災處理報告表中之火災原因欄記載「電線」
    為引起之原因」、「英商湯馬遜保險公證人股份有限公司臺灣分公司鑑定報告中
    譯本第四頁載謂：『‧‧‧若將火災發生的原因歸咎於電力過失導致，則無不可
    能。我們口頭上也詢問過消防隊員，根據他們的調查，他們確信這場大火是起源
    於電力原因的‧‧‧』」等資料，為捷時公司對於系爭標的物之滅失，具有可歸
    責事由之證據云云，惟為捷時公司所否認。經查，台北縣警察局消防隊五股分隊
    火災處理報告表固載：「何物引起：電線」，惟消防主管機關對系爭火災之原因
    並未進行調查及現場勘驗，報告表上記載「電線」是當時問捷時公司的人後所寫
    的，此有當時帶隊之台北縣警察局消防隊五股分隊小隊長李煌明於九十年八月十
    六日到庭證稱在卷。此種記載，既未經專業人員鑑定，僅憑個人主觀上之推測，
    自不足作為認定引起火災原因之依據。再者，既然消防人員未曾就系爭標的物之
    火災原因為調查，英商湯馬遜保險公證人股份有限公司臺灣分公司所為之鑑定報
    告中，關於根據消防隊員的調查，確信這場大火是起源於電力原因云云，亦不足
    採。從而，耿家公司就其主張捷時公司因過失未為適當防範致生火災，造成租賃
    廠房燒毀一事，所舉前開證據，尚不足證明；此外，其復未能舉證其他以實其說
    ；自難認係可歸責於承租人捷時公司之事由致系爭建物滅失。
六、耿家公司另主張捷時公司亦未依約投保火災保險，致耿家公司未能領受賠償金，
    此部份之損失，依約定應由捷時公司負責賠償且捷時公司尚未賠償，依押租金係
    作為租金與賠償之擔保的本質，押租金與損害賠償有同時履行抗辯之適用等語，
    按「所謂同時履行之抗辯，乃係基於雙務契約而發生，倘雙方之債務，非本於同
    一之雙務契約而發生，縱令雙方債務在事實上有密切之關係，或雙方之債務雖因
    同一之雙務契約而發生，然其一方之給付，與他方之給付，並非立於互為對待給
    付之關係者，均不能發生同時履行之抗辯」，最高法院五十九年台上字第八五○
    號著有判例。而租賃契約與押租金契約乃係各自獨立成立之契約，押租金契約非
    係租賃契約之一部分；損害賠償責任係基於租賃契約關係發生，而押租金返還義
    務則係基於押租金契約關係而來，二者並非基於同一雙務契約而發生，無立於對
    待給付之關係，依上揭最高法院五十九年台上字第八五○號判例意旨，要無民法
    第二百六十四條同時抗辯權之適用。惟押租金乃租賃契約成立時，以擔保承租人
    之租金債務為目的，由承租人交付於出租人之金錢或其他代替物，其所擔保之債
    權範圍包括欠租及損害賠償之債務等，押租金返還請求權之發生，係以租賃關係
    終了時，承租人無債務不履行之情事為停止條件之債權，因而租賃關係存續中，
    固不得請求返還，即租賃關係終了後，如承租人有債務不履行之情事，亦不得請
    求返還，必須租賃關係終了，承租人無債務不履行情事，押租金返還請求權之條
    件始告成就。本件捷時公司依系爭租賃物租約第十六條之約定，其有以耿家公司
    為受益人，為系爭租賃物投保火災保險之從給付義務，然系爭租賃物於租賃契約
    成立後因發生火災而全部滅失，因捷時公司未履行契約約定之投保義務，致耿家
    公司受有無法獲得保險理賠金額之損害，捷時公司自有債務不履行之事由。本院
    八十九年度重上字第五六一號判決，審認捷時公司就此一標的物之滅失，仍有八
    十四萬二千二百七十二元及其法定利息之損害賠償，此有該案之判決書附卷可憑
    ，是依上說明，本件兩造間之租賃關係雖已終了，然捷時公司尚有如上所述債務
    不履行之情事，捷時公司復未主張或證明其已清償上開損害賠償，其押租金返還
    請求權之條件，自尚未成就。
七、縱上所述，兩造間之租賃關係已因系爭租賃物之燒燬，而歸於消滅，捷時公司自
    無再給付耿家公司租金之義務，是於系爭建物焚燬之日即八十七年五月廿六日起
    ，耿家公司自捷時公司處受領而票載發票日在該日後之支票，即無占有之法律上
    原因，依民法第一百七十九條規定自應返還。為此，捷時公司請求耿家公司返還
    尚未提示兌現之如附表所示支票六紙；返還已兌領之支票三紙，合計金額五百五
    十一萬九千二百七十七元，及均自受領時起加計之利息之主張，洵屬正當。另，
    押租金返還請求權既尚未發生，捷時公司所主張返還押租金一百五十萬元之請求
    ，則屬無據。原審命耿家公司返還捷時公司如附表所示支票六紙及五百五十一萬
    九千二百七十七元並加計法定遲延利息，核無不合；耿家公司上訴意旨指摘此部
    份判決不當，求予改判廢棄，為無理由，應予駁回。原審駁回捷時公司押租金一
    百五十萬元返還之請求，亦無不合；捷時公司上訴意旨指摘此部份判決不當，求
    予改判廢棄，為無理由，應予駁回。
貳、反訴部分：
一、耿家公司主張系爭租賃物於八十七年五月二十六日因可歸責於捷時公司之事由，
    發生火災遭焚毀，依民法第一百八十四條規定，捷時公司自須負損害賠償責任。
    又依系爭租約第十六條後段：「租賃廠房因乙方之故意或過失所引起之火災或爆
    炸，而致毀損者，除保險賠償外，如有不足，乙方應負賠償責任」已明文約定承
    租人於故意、重大過失、輕過失所引起之火災，應負賠償責任，兩造間顯有排除
    民法第四百三十四條規定適用之約定。而捷時公司向耿家公司承租系爭租賃物之
    租金於八十八年九月二十日以前每月為六十二萬三千一百四十四元，八十八年九
    月二十日後為每月六十五萬四千三百零二元，惟捷時公司於八十八年三月二十日
    以後，即未再給付租金給耿家公司，故耿家公司受有相當租金之損害，以系爭租
    賃物租約之租金額計算八十八年九月二十日前為每月六十二萬三千一百四十四元
    ，八十八年九月二十日以後為每月六十五萬四千三百零二元，耿家公司依兩造契
    約約定之租金數額，為其受有之相當於租金之損害之請求依據，反訴請求捷時公
    司應給付耿家公司四百三十九萬三千一百六十六元及自八十八年十月二十日起至
    新建廠房完工日九十年六月二十日止按月給付六十五萬四千三百零二元，並各自
    起訴狀繕本送達之日起至清償日止按年利率百分之五計算之利息等語。
二、捷時公司則以：系爭租賃物租約雖於第十六條有：「租賃廠房之火災保險由乙方
    （即捷時公司）負責投保之，並以甲方（即耿家公司）為受益人。租賃廠房因乙
    方之故意或過失所引起之火災或爆炸，而致毀損者，除保險賠償外，如有不足，
    乙方應負賠償責任」之約定，但並未就失火責任特別約定捷時公司須負善良管理
    人注意義務之責任，是捷時公司自僅就系爭租賃房屋之失火具有重大過失時，始
    應對耿家公司負損害賠償責任。則依最高法院二十二年上字第一三一一號判例要
    旨所示，耿家公司依民法第一百八十四條之規定，請求捷時公司應負損害賠償責
    任，自亦難謂為有理由。又耿家公司依民法第一百八十四條第一項前段規定，主
    張捷時公司應負侵權行為之損害賠償責任，亦應就房屋之失火焚燬係因捷時公司
    之故意、過失所致之事實乙節，負舉證之責任。耿家公司既未舉證證明引起火災
    係可歸責於承租人之事由，捷時公司自無侵權行為之可言等語資為抗辯。
三、按民法第一百八十四條第一項前項規定侵權行為，以故意或過失不法侵害他人之
    權利成立要件，故主張對造應負侵權行為責任者，應就對造之有故意或過失負舉
    證責任（參照本院五十八年台上字第一四二一號判例）。耿家公司以捷時公司曾
    將系爭租賃廠房變更隔層，並擅自修改廠房之配電線路，增加用電所需，未考慮
    原先配電線路負載量，因而致系爭租賃物失火；並以八十六年五月二十六日台北
    縣警察局消防隊五股分隊火災處理報告表中之火災原因欄記載「電線」為引起之
    原因、英商湯馬遜保險公證人股份有限公司臺灣分公司鑑定報告為其主張之依據
    。惟依前所述，台北縣警察局消防隊五股分隊火災處理報告表僅憑個人主觀臆測
    而記載、英商湯馬遜保險公證人股份有限公司臺灣分公司所為之鑑定報告中，記
    載根據消防隊員的調查，確信這場大火是起源於電力原因云云，與事實不符；均
    不足憑以認定捷時公司對租賃物變更隔層、更改配電之行為，和租賃物失火之間
    具有因果關係。其主張捷時公司應依民法第一百八十四條規定及系爭租約第十六
    條之約定，負損害賠償責任云云，自屬無據。原審就反訴部分為耿家公司敗訴之
    判決，理由容未盡相同，但結論則無二致，原判決此部份仍應予維持。耿家公司
    上訴意旨指摘原判決為不當，求予廢棄改判，為無理由，應予駁回。
、兩造其餘攻擊、防禦方法及所為之立證，與判決之結果不生影響，無庸再一一論
    究，併此敘明。
據上論結，本件兩造之上訴，均為無理由，依民事訴訟法第四百四十九條第一項、第
    二項、第七十八條、決如主文。
中      華      民      國    九十二    年      三      月      十八    日
                              臺灣高等法院民事第民十五庭
                                  審判長法  官  劉  靜  嫻
                                        法  官  李  錦  美
                                        法  官  陳  昆  煇
右正本係照原本作成。
如不服本判決，應於收受送達後二十日內向本院提出上訴書狀，其未表明上訴理由者
，應於提出上訴後二十日內向本院補提理由書狀（均須按他造當事人之人數附繕本）
上訴時應提出委任律師或具有律師資格之人之委任狀；委任有律師資格者，另應附具
律師資格證書及釋明委任人與受任人有民事訴訟法第四百六十六條之一第一項但書或
第二項（詳附註）所定關係之釋明文書影本。
中      華      民      國    九十二    年      三      月      十八    日
                                        書記官  李  佳  樺
附註：
民事訴訟法第四百六十六條之一（第一項、第二項）：
對於第二審判決上訴，上訴人應委任律師為訴訟代理人。但上訴人或其他法定代理人
具有律師資格者，不在此限。
上訴人之配偶、三親等內之血親、二親等內之姻親，或上訴人為法人、中央或地方機
關時，其所屬專任人員具有律師資格並經法院認為適當者，亦得為第三審訴訟代理人
。


司法院資訊處製作；財團法人民間司法改革基金會備份。
